臺灣高等法院臺中分院刑事裁定　　100年度交抗字第148號
抗　告　人
即受處分人　賴德曙
上列抗告人因聲明異議事件，不服臺灣彰化地方法院中華民國
100年1月19日裁定（100年度交聲字第27號），提起抗告，本院
裁定如下：
    主  文
抗告駁回。
    理  由
一、本件經本院審理結果，認第一審裁定並無不當，應予維持，
    並引用第一審裁定記載之理由（如附件）。
二、抗告人即受處分人賴德曙（下稱抗告人）抗告意旨略以：事
    發當時對方立即起來並揮手，故抗告人在主觀上判定沒有事
    故，並非看到對方受傷而離開，因此逃逸絕非本意；又抗告
    人患有多年心血管疾病，曾兩度因血壓高而入院急診，此次
    又發生血壓高而無法控制才回家吃藥（家中存放高劑降壓藥
    ），致使案發當日無法製作警詢筆錄，直到隔天身體恢復才
    能製作警詢筆錄；本件因看到對方無事，且本身只能回家吃
    藥，是請法官念在抗告人年事已高、失業多年，並非惡意、
    已賠錢，事件尚非鉅大，不要吊銷抗告人駕照云云。
三、經查，抗告人前揭抗告意旨其中所指其年事已高、失業多年
    ，並非惡意、已賠錢，事件尚非鉅大一節，或值同情，但核
    與其本件所涉違規行為之成立與否無涉，無解於抗告人所應
    負之違規責任，是抗告人此部分所辯，尚難認為有理由；至
    抗告人其餘抗告意旨，則於其向原審法院聲明異議當時均已
    提出，該等抗辯事由如何為原審法院所不採，亦業據原審法
    院於裁定理由中指駁論敘甚詳（詳見原裁定理由四、(二)部分
    ），經核原裁定此部分認事用法，俱無不合，抗告人未提出
    其他有利之證據及辯解，徒執陳詞再事爭執，任意指摘原裁
    定不當，同難認為有理由。是本件抗告為無理由，應予駁回
    。
據上論斷，應依道路交通事件處理辦法第25條，刑事訴訟法第
412條，裁定如主文。
中    華    民    國   100    年    2     月    25    日
            刑事第九庭    審判長法  官  江  德  千
                                法  官  賴  妙  雲
                                法  官  陳  宏  卿
以上正本證明與原本無異。
不得再抗告。
                                書記官  林  振  甫
中    華    民    國   100    年    2     月    25    日
【附件】
臺灣彰化地方法院交通事件裁定         100年度交聲字第27號
移送機關    交通部公路總局台中區監理所彰化監理站
異議人即
受處分人    賴德曙  男  58歲（民國○○年○ 月○○日生）
                    身分證統一編號：Ｚ000000000號
                    住彰化縣和美鎮○○路○ 段636 巷46弄94
                    之1 號
上列異議人即受處分人因違反道路交通管理處罰條例案件，對於
交通部公部總局臺中區監理所彰化監理站於中華民國99年12月20
日所為之處分（彰監四字第裁64-I00000000號裁決書），聲明異
議，本院裁定如下：
    主  文
原處分撤銷。
賴德曙汽車駕駛人，駕駛汽車肇事致人受傷而逃逸，吊銷駕駛執
照，一年內禁考。
    理  由
一、原處分意旨略以：異議人即受處分人賴德曙（下簡稱異議人
    ）駕駛車牌號碼3131-JW 號自用一般小客車於民國98年10月
    20日下午4 時50分許，於彰化市○○路因「汽車駕駛人駕駛
    汽車肇事致人受傷而逃逸」之違規，故依道路交通管理處罰
    條例第62條第3 項及第4 項之規定，裁處異議人罰鍰新臺幣
    （下同）6,000 元，並吊銷駕駛執照，1 年內禁考等語。
二、聲明異議意旨略以：案發當時係綠燈甫亮剛起步，車速尚慢
    ，因對方闖紅燈而撞上，且對方倒地後立即起身，伊有停車
    關切，惟對方搖手，看似無傷，嗣因血壓升高故回家吃藥，
    非肇事逃逸。且本案業經檢察官為緩起訴處分，並已向公庫
    繳納50,000元，因一罪不二罰，為此聲明異議。
三、按汽車駕駛人駕駛汽車肇事致人受傷或死亡者，應即採取救
    護措施及依規定處置，並通知警察機關處理，不得任意移動
    肇事汽車及現場痕跡證據，違反者處3,000 元以上9,000 元
    以下罰鍰。但肇事致人受傷案件當事人均同意時，應將肇事
    汽車標繪後，移置不妨礙交通之處所。前項駕駛人肇事致人
    受傷而逃逸者，吊銷其駕駛執照；致人重傷或死亡而逃逸者
    ，吊銷其駕駛執照，並不得再考領。汽車駕駛人，曾依本條
    例其他各條規定吊銷駕駛執照者，一年內不得考領駕駛執照
    。道路交通管理處罰條例第62條第3 項、第4 項及第67條第
    3 項定有明文。揆諸上開規定之立法本旨，係在增進行車安
    全、保護他人權益，以維持社會秩序。蓋道路交通事故發生
    後，若有受傷或死亡之情形者，應即時救護或採必要之措施
    ，以防損害範圍之擴大，更可能使受傷之人喪失生命，自有
    從嚴處理之必要，司法院大法官釋字第284 號解釋可資參照
    。職是之故，汽車駕駛人駕駛汽車發生交通事故，不論其責
    任歸屬為何，即有義務留在肇事現場，採取救護或其他必要
    措施，並向警察機關報告，縱使無人受傷或死亡，不論過失
    有無、責任歸屬，仍必須留在現場對車輛所生損害依規定處
    置，俾便釐清責任歸屬，並迅速還原現場，以保護他人權益
    ，同時釐清肇事責任。再按刑法第185 條之4 肇事逃逸罪，
    以處罰肇事後逃逸之駕駛人為目的，俾促使駕駛人於肇事後
    能對被害人即時救護，以減少死傷，是該罪之成立只以行為
    人有駕駛動力交通工具肇事，致人死傷而逃逸之事實為已足
    ，至行為人之肇事有否過失，則非所問，已據最高法院闡釋
    甚明（最高法院92年度臺上字第4468號判決意旨參照）。依
    據前開意旨可知，該條文制定的目的應當係在維護交通安全
    ，加強救護，以減少被害人之死傷，促使駕駛人於肇事後，
    能對現場的被害人即時救護，故不問駕駛人就事故之發生有
    無過失，倘若駕駛人於肇事後明知被害人有發生死、傷的情
    形，竟未對被害人即時救護，即應擔負是項罪責。
四、經查：
（一）異議人於98年10月20日下午4 時50分許，駕駛車牌號碼31
      31-JW 號自用一般小客車，沿彰化市○○路由東往西方向
      行駛，途經民生路與民生路438 巷交岔路口時，適有王清
      林騎乘車牌號碼HDZ-098 號機車沿民生路438 巷由西往東
      方向行駛至上開交岔路口，致閃避不及與異議人所駕駛之
      自用小客車發生碰撞，王清林因而人車倒地，受有右手挫
      傷、右下肢、右足跟及左膝挫傷併擦傷之傷害，異議人雖
      曾暫時停下，然未下車查看，亦未對王清林施予必要之救
      護措施並通知警察機關前來處理，旋即駕車駛離現場一情
      ，為異議人所不否認，並有本院依職權調閱之證人王清林
      證詞、道路交通事故現場圖、調查報告表(一)(二)各1 份、現
      場照片及診斷書可資佐證（見臺灣彰化地方法院檢察署99
      年度緩字第355 號緩起訴執行卷宗）。再參以異議人因本
      件交通事故涉犯刑法第185 條之4 駕駛動力交通工具肇事
      致人受傷而逃逸罪嫌，業經臺灣彰化地方法院檢察署檢察
      官以上開犯罪事實，業據異議人自白不諱，且與證人王清
      林證詞相符，並有道路交通事故調查卷宗1 份及診斷證明
      書1 紙在卷可稽，是異議人駕車肇事逃逸罪嫌堪以認定，
      惟審酌被告無前科，因一時失慮致罹刑章，犯後坦承犯行
      ，深表悔改，所生危害非鉅，且與被害人王清林達成和解
      ，遂於98年11月24日以98年度偵字第9918號對異議人為緩
      起訴之事實，並據本院調閱該偵查卷宗核閱無誤，益見異
      議人確有本件肇事致人受傷，未採取救護或其他必要措施
      ，且未向警察機關報告而逃逸。本件事證明確，異議人之
      上開違規行為，堪以認定。
（二）另異議人於異議狀內辯稱：因對方闖紅燈而撞上，且對方
      倒地後立即起身，伊有停車關切，惟對方搖手，看似無傷
      ，嗣因血壓升高故回家吃藥云云。然揆諸道路交通處罰條
      例第62條第3 項、第4 項之其立法目的，係為維護交通安
      全，加強救護，減少被害人之死傷，並促使駕駛人肇事後
      能對被害人即時施以救護，而科以肇事者須即採取救護或
      其他必要措施，並應向警察機關報告之義務，以防因就醫
      延誤致生無謂之傷亡，並俾得通知傷亡者家屬到場，以明
      責任，是凡肇事人於行車肇事致人受傷或死亡，未即採取
      救護或其他必要措施，並向警察機關報告，即駕車駛離現
      場者，均應依該規定處罰。縱使無人受傷或死亡，不論過
      失有無、責任歸屬，仍必須留在現場對車輛所生損害依規
      定處置，俾便釐清責任歸屬，並迅速還原現場，以保護他
      人權益。至其嗣後是否受刑事訴追及對肇事之發生有無過
      失，對其因違反上開規定而應受處罰，並不生影響。按此
      ，本件交通事故之發生，縱使肇因於被害人王清林闖紅燈
      之違規行為所致屬實，仍無法免除異議人依道路交通管理
      處罰條例之規定應即採取救護或其他必要措施，並應向警
      察機關報告之義務。是異議人上開所為之辯解，俱不足採
      。
（三）惟按94年2 月5 日公布、95年2 月5 日施行之行政罰法第
      26條第1 項規定：「一行為同時觸犯刑事法律及違反行政
      法上義務規定者，依刑事法律處罰之，但其行為應處以其
      他種類行政罰或得沒入之物而未經法院宣告沒收者，亦得
      裁處之」，又同條第2 項規定：「前項行為如經不起訴處
      分或為無罪、免訴、不受理、不付審理之裁判確定者，得
      依違反行政法上義務規定裁處之」，則異議人上開駕駛汽
      車肇事致人受傷而逃逸之行為，即係一行為同時觸犯刑法
      第185 條之4 之公共危險罪與道路交通管理處罰條例第62
      條第3 項本文及第4 項前段之肇事逃逸之行政罰，依上開
      規定，自應依刑事法律之刑法第185 條之4 規定處罰。而
      異議人此次肇事逃逸之行為，業經臺灣彰化地方法院檢察
      署檢察官於98年11月24日以98年度偵字第9918號為緩起訴
      處分，緩起訴處分內容為：緩起訴期間為1 年，被告應向
      告訴人支付6,000 元之財產上損害賠償，並因自收受臺灣
      彰化地方法院檢察署檢察官緩起訴處分命令通知之日起1
      個月內，向公庫繳納50,000元並於該期間內履行完畢，而
      異議人業已向被害人賠償6,000 元，並於99年3 月31日將
      50,000元繳納完畢，嗣於99年12月21日期滿未經撤銷緩起
      訴處分而實質確定等情，有本院依職權調閱之前揭緩起訴
      執行卷宗可憑。
（四）揆諸行政罰法第26條之立法理由所示：一行為同時觸犯刑
      事法律及違反行政法上義務規定時，由於刑罰與行政罰同
      屬對不法行為之制裁，而刑罰之懲罰作用較強，故依刑事
      法律處罰，即足資警惕時，實無為一事二罰再處行政罰之
      必要。且刑事法律處罰，由法院依法定程序為之，較符合
      正當法律程序，應予優先適用。但罰鍰以外之沒入或其他
      種類行政罰，因兼具維護公共秩序之作用，為達行政目的
      ，行政機關仍得併與裁處等情。據此，本件異議人所受之
      緩起訴處分與前揭行政罰法第26條第2 項所規定之不起訴
      處分是否相當，即應視緩起訴處分之具體內容，在實質上
      與刑罰是否相當而定，非可一概而論。爰參酌刑事訴訟法
      第253 條之2 第2 項規定之立法理由，檢察官命被告履行
      同條第1 項第4 款向公庫支付一定之金額，因課以被告履
      行一定負擔之義務，且產生未經裁判即終局處理案件之實
      質效果，自應考慮被告之意願，而需得被告之同意，因此
      該等負擔，無論形式上是否以「刑罰」名義出之，實質上
      均屬對被告之不利益，而具有實質制裁之效果。從而本件
      異議人所受之前揭具體緩起訴處分內容，與前揭規定之不
      起訴處分應非相當。
（五）又我國關於不起訴處分與緩起訴處分之規定，多見於刑事
      訴訟法，於該法法例之用語，均個別明列之，如刑事訴訟
      法第255 條第1 項、第259 條、第260 條均屬之；易言之
      ，在我國刑事訴訟法之體例上，並無將「不起訴處分」一
      詞包含「緩起訴處分」之情形。再依我國刑事訴訟法第25
      3 條之1 規定，有關緩起訴處分，需具備（1 ）犯罪嫌疑
      充足，（2 ）斟酌刑法第五十七條所列事項，（3 ）為公
      共利益之維護，（4 ）以緩起訴為適當者（即適當性）等
      要件；尚與不起訴處分之要件有間；因之，倘認行政罰法
      第26條第2 項規定之「不起訴處分」包含「緩起訴處分」
      之情形，是否已逾文義解釋之範圍，實有疑問。況關於緩
      起訴處分之要件、裁量之基準，與不起訴處分相較，均多
      有不同，至多應僅得視緩起訴處分為暫緩起訴之處分，而
      非不起訴處分。另行政罰法第26條第2 項規定既未明文包
      含「緩起訴處分」之類型，而對於人民不利益之規定本不
      得任意加以擴張其適用，自不宜逕認行政罰法第26條第2
      項之規定於經緩起訴處分之情形亦有適用，始為允當，並
      符其立法理由。
（六）且因異議人本案肇事逃逸犯行，業依緩起訴處分命令向公
      庫支付50,000元，遠逾道路交通管理處罰條例第62條第3
      項所定「汽車駕駛人駕駛汽車肇事致人受傷或死亡者，應
      即採取救護措施及依規定處置，並通知警察機關處理，不
      得任意移動肇事汽車及現場痕跡證據，違反者處3,000 元
      以上9,000 元以下罰鍰」之金額，則監理機關已不得再對
      本案異議人再為行政裁罰。原處分機關漏未斟酌及此，而
      對異議人裁處罰鍰6,000 元，有違行政罰法第26條第1 項
      前段「一事不二罰」之規定，自有未恰。
（七）復按聲明異議程序，屬司法救濟途徑之一，應由法院審查
      受處分人所涉之違規事實是否成立、原處分所適用之法條
      是否正確及裁罰是否適當等事項，法院就此負有司法審查
      之作用，對原處分失當時，即應自為處分（臺灣高等法院
      暨所屬法院98年度法律座談會刑事類提案第20、23號參照
      ）。是本件異議人雖未就原處分關於吊銷駕駛執照，一年
      內禁考部分聲明異議，然本案既係同一之交通違規行為，
      罰鍰處分、吊銷駕駛執照及一年內禁考均無從區分，異議
      人縱對於前開吊銷駕駛執照及一年內禁考部分未為不服，
      仍應認均為異議聲明之效力所及，本院自得併為審酌。從
      而，原處分既有上述於法未洽之處，自應由本院將原處分
      撤銷，並諭知如主文第2 項所示之處罰，以期適法。
五、綜上所述，原處分機關依道路交通管理處罰條例第62條第3
    項、第4 項前段，參酌違反道路交通管理事件統一裁罰基準
    表，及同條例第67條第3 項規定，裁處受處分人罰鍰6,000
    元，吊銷駕駛執照，一年內禁考，既有上述於法未洽之處，
    爰撤銷原處分並改諭知如主文第2 項所示之處罰。
據上論斷，應依道路交通案件處理辦法第19條，裁定如主文。
中    華    民    國   100    年    1     月    19    日
                  交通法庭    法  官  游秀雯